臺灣高等法院臺中分院刑事判決　　　　　　　　　　九十一年度上訴字第六四八號
　　被　　　告　丁○○
　　指定辯護人　本院公設辯護人　己○○
右上訴人因懲治盜匪條例案件，不服臺灣臺中地方法院九十年度訴字第二七六二號中
華民國九十一年三月二十七日第一審判決（起訴案號：臺灣臺中地方法院檢察署九十
年度偵字第一九五八○號），提起上訴，本院判決如左：
      主  文
上訴駁回。
    事  實
一、丁○○前於民國（下同）八十二年間，因違反懲治盜匪條例案件，經法院判處有
    期徒刑三年六月確定，於八十四年二月十一日假釋付保護管束，八十六年二月十
    七日假釋期滿執行完畢。因友人戊○○、乙○○、丙○○（業由台灣嘉義地方法
    院以九十年度訴字第五二二號判決戊○○判處有期徒刑八年、乙○○判處有期徒
    刑七年六月、丙○○有期徒刑七年十月確定）於九十年八月九日晚九時許，自嘉
    義市搭車至台中市欲找尋朋友催討債務，戊○○乃請丁○○提供機車為質，租用
    小客車使用。丁○○同意，即一同至台中市○○路附近某租車行，以戊○○之名
    義，由丁○○擔任保證人並提供家裡之機車兩部為質，承租車牌號碼不詳之白色
    自用小客車一部。於九十年八月十日中午，戊○○、丙○○及丁○○共同陪乙○○駕駛前開自用小客車至嘉義市領取薪水新台幣（以下同）一萬二千五百元，後
    因賠償戊○○打破某撞球場玻璃一萬元後，只剩二千五百元，無力支付車租，戊○○乃提議搶超商。戊○○、乙○○、丙○○、丁○○四人共同意圖為自己不
    法之所有，基於強盜之犯意聯絡，結夥三人以上，由丙○○自其嘉義之租屋處拿
    出其所有之西瓜刀一把，另戊○○亦購買西瓜刀一把、手套及口罩等物，以作為
    行搶之用。同年月十一日凌晨三時五十八分許，由乙○○駕駛前開自小客車，戊○○坐在前乘客座，丙○○與丁○○則坐在後座，一同至台中市○里市○○路一
    五九號「生活彩家便利商店」。抵達後，戊○○、丙○○分持上開二把西瓜刀，
    戴口罩及手套進入該便利商店內行搶，乙○○、丁○○則留在車內把風、接應。
    丁○○並將右後車門打開，使戊○○、丙○○能迅速進入車內。戊○○、丙○○
    二人進入該超商店內後，戊○○持西瓜刀進入櫃檯內架住店員庚○○之頸部，丙○○則持西瓜刀站在櫃檯前面，戊○○向庚○○嚇稱：不要動，把錢拿出來，以
    此脅迫之方式致庚○○不能抗拒，庚○○因而打開櫃檯上之收銀機，戊○○則伸
    手拿取收銀機內之新台幣（下同）八千元現金得逞。得手後，戊○○、丙○○二
    人迅即離開該超商，坐上在門口接應之小客車後逃離現場。嗣並將作案用之西瓜
    刀二把與手套、口罩等物丟棄，丁○○因而分得贓款一千元。嗣於九十年十月三
    十日下午一時三十分許，為警調閱上開便利商店監視錄影帶後，循線在台中縣太
    平市○○里○○路一一六九號查獲丁○○。
二、案經台中市警察局移送臺灣臺中地方法院檢察署檢察官偵查起訴。
    理  由
一、上訴人即被告丁○○（下稱被告）雖不否認於共犯戊○○、丙○○二人下車行搶
    時，伊在小客車上，且事後戊○○給其一千元，但矢口否認有何強盜犯行，辯稱
    ：事先不知戊○○、丙○○搶劫；戊○○、丙○○下車行搶時，伊在睡覺。戊○○給其之一千元係伊先付的加油錢，伊不知該一千元是搶來的。行搶時小客車車
    門不是伊開的，伊在睡覺云云。
二、惟查：
（一）被告於九十年十月三十日警訊時，供承事先知道乙○○、戊○○、丙○○強
    超商事，在大雅路一間撞球場，戊○○向其提議搶（見九十年度偵字第一九
      五八○號卷第十八、二十頁）；同日檢察官訊問時，亦供承：「我們先去打撞
      球，然後他們提議說要去搶，：：。」（見定上第四八頁）同日原審法院因
      聲請羈押案訊問時，被告亦供承：「（他們行搶帶何工具？）他們說帶西瓜刀
      ，他們行搶前有提議我一起去搶，我拒絕：：。」（見聲羈卷第五頁）。九十
      年十一月十九日原審法院訊問時，亦供承：大約晚上十一、二點，租完車之後
      要回撞球場時，戊○○提議要去行搶（見原審卷第一一頁）。被告事先即受邀
      共同行搶，是其辯稱不知乙○○、戊○○、丙○○等人要搶超商，與事實不
      符。
（二）共犯丙○○於九十年十一月二十九日原審法院至台灣嘉義看守所訊問時，證稱
      ：「我們要進去搶之前，我把車門打開，丁○○就醒了，當時我戴著手套、口
      罩，當時我與丁○○都坐後座，：：。」等語（見原審卷第三三頁反面），足
      認被告於戊○○、丙○○下車行搶時，即已清醒。被告辯稱：伊在睡覺，亦與
      事實不合。又生活彩家便利商店安裝有錄影設備，對店內及店口外進行錄影。
      本件行搶時之錄影帶，經送內政部警政署刑事警察局解析所錄得之情形，經該
      局電腦影像擷取處理後列印輸出相片八張，並說明各該照片之情形：１、該車
      於三點五十八分三十五秒停止於右上格畫面，煞車燈亮著（相片一）。２、三
      點五十八分三十七秒兩名男子離開該車，煞車燈亮著（相片二）。３、三點五
      十八分四十一秒該車右後車門為關閉狀態，煞車燈亮著（相片三）。４、三點
      五十八分四十四秒該車右後車門為開啟狀態，煞車燈亮著（相片四）。５、三
      點五十八分五十秒該車開始向前移動，煞車燈亮著（相片五）。６、三點五十
      八分五十三秒該車停止移動，煞車燈亮著（相片六）。７、三點五十九分十七
      秒兩名男子進入該車，煞車燈亮著（相片七）。８、三點五十九分十七秒該車
      欲駛離現場，煞車燈熄滅（相片八）。該車於三點五十八分四十秒至三點五十
      八分四十七秒右後座車門由關閉狀態轉為開啟狀態，且煞車燈一直亮著等情況
      ，研判該車右後座車門係經後座之人開啟，此有該局九十年十二月二十八日刑
      鑑字第二三五一七五號函可憑（見原審卷第七二頁）。上開錄影帶之錄影情形
      ，並經本院受命法官偕同被告勘驗無訛，並製有勘驗筆錄可憑（見本院卷第五
      六頁）。本件被告等所共乘之小客車，自停於生活彩家前至搶完離開，煞車
      燈均亮著，足見駕駛之司機一直坐於駕駛座，並腳踩煞車器，不易碰觸開啟右
      後車門。是開啟右後車門之人，自非坐於駕駛座之人，而係其他人。被告自承
      坐於後座，且丙○○亦證稱：伊下車打開車門時，被告即醒來。可以認定打開
      右後車門之人為坐於後座之被告。
（三）共犯戊○○、丙○○、乙○○於九十年八月九日晚至台中市邀被告外出遊玩，
      並以被告之兩台機車質押租借小客車一部共同使用。後因無力繳付車租，戊○○乃提議強超商。由丙○○提供家裡之西瓜刀一支；戊○○另購買西瓜刀一
      支及手套、膠帶，九十年八月十一日凌晨三時五十八分許，至台中縣大里市生
      活彩家超商，由戊○○、丙○○戴口罩及手套，分持西瓜刀，進入超商，丙○○站在櫃檯前把風；戊○○走至櫃檯內，向店員恐嚇稱不要動，把錢拿出來，
      並問店員錢在那裡，戊○○即自行打開收銀機取走現款後離去。所得財物其中
      一千元分予被告，餘款由戊○○、丙○○、乙○○分得等情，業據戊○○、丙○○、乙○○供述明確（見原審卷第二一至三四頁）。被害人庚○○亦證稱：
      「我於九十年八月十一日凌晨三時五十分，於生活彩家便利商店店內看店時，
      突有二名歹徒闖入強盜財物。」「於右述時間、地點，我正在店內櫃檯內看店
      時，有二名歹徒闖入店內，手持開山刀，並戴有口罩，也戴手套，直接走到櫃
      檯內，歹徒持開山刀架在我脖子上，並威嚇我把錢交付給他，我因害怕，便把
      櫃檯上收銀機打開，歹徒便親自動手取走收銀機內新台幣八千元整，之後便離
      開店內。」「歹徒共四名，二名進入店內的歹徒，一名進入櫃檯內持刀恐嚇我
      ，一名則站在店內門口檯前，這名歹徒也是戴口罩、戴手套，並手持刀械（我
      不知何種刀），另外二名則在車上等候，可能在把風，一名在駕駛座，另一名
      則坐在後座。」（見偵字第一九五八○號偵查卷第二九頁）。足認確係由戊○○、丙○○載口罩、手套，並各持西瓜刀一把進入生活彩家行搶得八千元。又
      戊○○、丙○○於深夜凌晨，戴口罩、手套，分持西瓜刀進入超商，以刀架住
      被害人脖子，就此客觀情形，被害人顯已達不能抗拒之程度。
（四）共犯對於共同謀議行搶之地點及購買西瓜刀、口罩等物之處所之供述，互有不
      同，戊○○稱：印象中是吃完飯後，去丁○○家，四人騎兩台機車去台中市○○路靠大雅路附近租車。後到大雅路靠中華路的一家撞球場撞球，撞完球後還
      有到凌晨，之後去買酒，就一邊開車逛，凌晨時到大里一家超商搶。刀子是嘉
      義帶來的，口罩、手套及膠帶應該是在台中買的等語（見原審卷第二四、二五
      頁）。乙○○稱：八月九日晚坐計程車去找丁○○幫忙租車，晚十點多四人共
      乘二台機車去租車，後到撞球場。撞到十點多後，就在路上逛。十日早上四人
      一起到台中醫院，丁○○下車看醫生。因伊要領薪水，四人於十日至嘉義領薪
      水。十日晚七、八點回到台中。在嘉義時，伊所領薪水賠償戊○○打破撞球場
      玻璃之錢後，只剩二千五百元，不足付車租，戊○○提議行搶。在嘉義，戊○○就去買西瓜刀、口罩、及手套等語（見原審卷第二九頁）。丙○○供稱：因
      身上錢不夠付租金，於租完車的隔天中午回嘉義借錢，借不到錢，所以才想去
      行搶。西瓜刀一把原本放伊家，另一把是戊○○在嘉義買的，口罩、手套、膠
      帶都是戊○○買的等詞（見原審卷第三三頁）。被告在本院時供稱：九十年八
      月九日晚戊○○、乙○○、丙○○至台中市找伊幫忙租車。租車後，去台中市
      ○○路撞球到清晨。第二天伊去中國醫藥學院（附設醫院）檢查。檢查完，乙○○說要去嘉義領錢，伊也有去。去了一家嘉義撞球場。半夜十二點、一點回
      到台中，都到台中市逛等語。上開共犯及被告之供詞，被告、乙○○、丙○○
      均供稱於租車後第二天中午至嘉義，由乙○○領錢或借錢。再回台中，後才去
      大里生活彩家行搶；乙○○、丙○○並供稱戊○○在嘉義市購買西瓜刀、口罩
      、手套等物，其等所為供述大致相符，可以採信。是共犯戊○○提議行搶之地
      點，係在嘉義市；購買西瓜刀、口罩、手套及膠帶之地點亦在嘉義市。共犯戊○○上開在台中市撞球揚提議行搶及在台中市購買口罩、手套及膠帶之供詞，
      顯係記憶模糊後所為與事實不符之陳述。另被告供承戊○○在台中市○○路提
      議搶超商，亦與事實不符。
（五）共犯戊○○、乙○○、丙○○於九十年十一月二十九日原審法院訊問時，均證
      稱事先未告訴被告欲搶超商事，與被告上開戊○○有向其提議行搶之供述不符
      。戊○○、乙○○又均證稱：行搶回來，關門的聲音吵醒被告云云，但與上開
      丙○○所為下車開車門時，被告即醒來之供詞，及錄影帶所顯示之情形不符。
      是戊○○、乙○○、丙○○上開證詞，不能據為被告有利之證據。被告上開辯
      詞，亦均與事實不符，不能採信。
四、綜合上開被告於行搶前，共犯戊○○曾向其提議強，並隨同到強場所；於行
    搶時，被告幫忙打開右後車門，以利能迅速逃離現場，並分得一千元之事實，足
    認被告事先有參與共同強超商之謀議；行搶時，並於現場擔任把風之工作，事
    後並分得贓款一千元。被告右揭犯行，事證明確，可以認定。
五、（一）懲治盜匪條例於九十一年一月三十日經總統公布廢止，同時公布增訂刑法
    第三百三十四條之一及第三百四十八條之一條文；並修正第三百二十八條、第三
    百三十條至第三百三十二條、第三百四十七條及第三百四十八條條文。本件被告
    之犯罪，在上開懲治盜匪條例廢止、刑法增訂及修正前。依被告行為時所適用之
    法律而言，該條例乃修正前刑法（指民國九十一年一月三十日修正、增訂前之刑
    法）之特別法，依特別法優於普通法之法律適用原則，自應適用懲治盜匪條例論
    處，無適用修正前刑法之餘地。（二）懲治盜匪條例之廢止，與上開強盜、擄人
    勒贖及其結合犯等相關條文之修正及增訂，經立法院三讀通過，並經總統同時於
    九十一年一月三十日公布施行。考其立法之目的，在以修正後之刑法取代上開條
    例，避免修正前之刑法發生中間法之效力。故懲治盜匪條例雖曰廢止，然因廢止
    前後，被告行為在行為時至裁判時，均有刑罰規定，該條例之廢止，自屬刑法第
    二條第一項之行為後法律有變更，而非刑事訴訟法第三百零二條第四款、第三百
    八十一條、第三百九十三條第四款所稱之刑法「廢止」，亦無所謂因該條例之廢
    止而應回復適用修正前刑法相關條文之餘地。（三）依上說明，被告盜匪行為，
    本院於裁判時，依刑法第二條第一項規定，並參酌二十五年上字第二六七號、二
    十八年上字第二三九七號、五十一年台上字第二一七九號諸判例意旨，自應就被
    告「行為時」有效之懲治盜匪條例與「裁判時」已修正之刑法予以比較適用。爰
    比較新舊法之結果，應以新修正之刑法有關盜匪罪之規定較有利於被告，自應適
    用新修正之刑法有關規定論處。
六、被告與戊○○、丙○○等人所持以行搶用之西瓜刀，係鐵製尖銳之物，客觀上足
    以傷害人之身體，為兇器。又雖進入行搶之人僅戊○○、丙○○二人，但共犯乙○○及被告均於生活超商門口把風接應，此有照片可憑（見原審卷第七三頁），
    自應認係在場共同實施犯罪之人。本件被告與戊○○、丙○○及乙○○四人，由
    戊○○、丙○○攜帶為兇器之西瓜刀實施強盜行為；被告及乙○○則在門口處把
    風接應，被告所為應依新修正之刑法第三百三十條第一項規定，論以犯強盜罪而
    有刑法第三百二十一條第四款、第三款所列之結夥三人以上，攜帶兇器之情形之
    強盜罪。被告與戊○○、丙○○及乙○○間，有犯意聯絡與行為分擔，為共同正
    犯。被告前於八十二年間，因違反懲治盜匪條例案件，經法院判處有期徒刑三年
    六月，於八十三年一月二十八日確定，於八十四年二月十一日假釋付保護管束，
    八十六年二月十七日假釋期滿執行完畢等情，有台灣台中地方法院檢察署刑案資
    料查註紀錄表及台灣高等法院被告全國前案紀錄表各乙份在卷足憑，被告五年以
    內再犯本件有期徒刑以上之罪，為累犯，應依刑法第四十七條規定加重其刑。原
    審法院以被告一時失慮致罹重典，且與戊○○等人所搶得之金錢數額僅八千元，
    被告拿得一千元，其侵害法益之程度尚輕，倘科以法定最低度之刑即七年有期徒
    刑，猶嫌過重，認其犯罪情狀，在客觀上足以引起一般同情，依刑法第五十九條
    規定，酌量減輕其刑，並依法先加重後減輕之。且審酌被告年輕力壯，竟不思以
    正當途徑獲致生活花費，反以強盜之不正方法獲取財物花用，惡性非輕，其與戊○○、乙○○、丙○○等人行搶時雖未對被害人身體有所傷害，被害人因此所受
    之財物損失亦非重，然其等之強盜犯行對被害人心理之威脅及傷害甚巨，且其犯
    罪後仍飾詞卸責，尚無悔意等一切情狀，量處有期徒刑三年十月。另以至丙○○
    所提供之西瓜刀一把、戊○○所購買用以行搶上開便利商店之西瓜刀一把及手套
    、口罩等物，雖為戊○○及丙○○所有之物，然上揭物品行搶後業經被告戊○○
    、丙○○二人丟棄，此業經被告戊○○、乙○○及丙○○供承在卷，且未據扣案
    ，為免執行之困難，對上開未據扣案之物，敘明均不予宣告沒收。認事用法及量
    刑，均無不當。被告上訴意旨，否認犯罪，空言指摘原審判決不當，其上訴為無
    理由，應予駁回。
據上論結，應依刑事訴訟法第三百六十八條，判決如主文。
本案經檢察官甲○○到庭執行職務。
中      華      民      國      九十一      年      十      月    九    日
                                   臺灣高等法院臺中分院刑事第九庭
                                         審判長法  官  陳筱  珮
                                               法  官  康  應  龍
                                               法  官  趙  春  碧
右正本證明與原本無異。
如不服本判決應於收受送達後十日內向本院提出上訴書狀，其未敘述上訴之理由者並
得於提起上訴後十日內向本院補提理由書（均須按他造當事人之人數附繕本）。
                                               書記官  陳  文  琴
中      華      民      國    九十一     年      十       月    十一    日
                                                                        Ｆ
